ACORDAO-COMPLETO-2484422

ACÓRDÃO 1024/2022 ATA 4/2022 - PRIMEIRA CÂMARA

VISTOS, relatados e discutidos estes autos de tomada de contas especial instaurada pelo Comando da 3ª Região Militar - Cmdo 3ª RM em desfavor de Aurora Porciúncula Pena, em razão de saques indevidos de dinheiro proveniente do recebimento de pensão especial das Forças Armadas, após o óbito do beneficiário, no período de 2/5/2008 a 2/8/2012, apurados no âmbito de Ação Penal Militar (Procedimento Ordinário 0000112-18.2016.7.03.0103) , com sentença de condenação pela prática de crime de apropriação de coisa havida por erro, tipificado no art. 249 do Código Penal Militar, transitada em julgado em 15/6/2019,
ACORDAM os Ministros do Tribunal de Contas da União, reunidos em sessão da Primeira Câmara, ante as razões expostas pelo relator, em:
9.1. considerar revel a responsável Aurora Porciúncula Pena, para todos os efeitos, dando-se prosseguimento ao processo, com fulcro no art. 12, § 3º, da Lei 8.443/1992; 
9.2. julgar irregulares, nos termos dos arts. 1º, inciso I, 16, inciso III, alíneas "b" e "d", da Lei 8.443/1992, c/c os arts. 19 e 23, inciso III, da mesma Lei, as contas da responsável Aurora Porciúncula Pena (CPF: XXX.028.320-XX) , condenando-a ao pagamento das importâncias a seguir especificadas, atualizadas monetariamente e acrescidas dos juros de mora, calculadas a partir das datas discriminadas até a data da efetiva quitação do débito, fixando-lhe o prazo de 15 (quinze) dias para que comprove, perante o Tribunal, o recolhimento das referidas quantias aos cofres do Tesouro Nacional, nos termos do art. 23, inciso III, alínea "a", da citada Lei, c/c o art. 214, inciso III, alínea "a", do Regimento Interno do TCU.  
		Débitos relacionados à responsável Aurora Porciúncula Pena (CPF: XXX.028.320-XX) :
	Data de ocorrência
	Valor histórico (R$) 

	2/5/2008
	4.109,90

	2/6/2008
	1.331,25

	2/7/2008
	1.821,76

	2/8/2008
	1.273,41

	2/9/2008
	1.273,41

	2/10/2008
	1.273,41

	2/11/2008
	1.334,46

	2/12/2008
	2.061,67

	2/1/2009
	1.334,46

	2/2/2009
	1.334,46

	2/3/2009
	1.334,46

	2/4/2009
	1.334,46

	2/5/2009
	1.334,46

	2/6/2009
	1.334,46

	2/7/2009
	2.001,69

	2/8/2009
	1.479,05

	2/9/2009
	1.479,05

	2/10/2009
	1.479,05

	2/11/2009
	1.479,05

	2/12/2009
	2.290,87

	2/1/2010
	1.479,05

	2/2/2010
	1.479,05

	2/3/2010
	1.479,05

	2/4/2010
	1.479,05

	2/5/2010
	1.479,05

	2/6/2010
	1.479,05

	2/7/2010
	2.218,57

	2/8/2010
	1.638,63

	2/9/2010
	1.638,63

	2/10/2010
	1.638,63

	2/11/2010
	1.638,63

	2/12/2010
	2.537,74

	2/1/2011
	1.638,63

	2/2/2011
	1.638,63

	2/3/2011
	1.638,63

	2/4/2011
	1.638,63

	2/5/2011
	1.638,63

	2/6/2011
	1.638,63

	2/7/2011
	2.457,94

	2/8/2011
	1.638,63

	2/9/2011
	1.638,63

	2/10/2011
	1.638,63

	2/11/2011
	1.638,63

	2/12/2011
	2.457,95

	2/1/2012
	1.638,63

	2/2/2012
	1.638,63

	2/3/2012
	1.638,08

	2/4/2012
	1.638,08

	2/5/2012
	1.637,65

	2/6/2012
	1.637,65

	2/7/2012
	2.456,96

	2/8/2012
	1.637,65

9.3. aplicar à responsável Aurora Porciúncula Pena (CPF: XXX.028.320-XX) a multa prevista no art. 57 da Lei 8.443/1992 c/c o art. 267 do Regimento Interno do TCU, no valor de R$ 150.000,00 (cento e cinquenta mil reais) , fixando-lhe o prazo de 15 (quinze) dias, a contar da notificação, para que comprove, perante o Tribunal (art. 214, III, alínea "a", do Regimento Interno do TCU) , o recolhimento da dívida aos cofres do Tesouro Nacional, atualizada monetariamente desde a data deste acórdão até a data do efetivo recolhimento, se paga após o vencimento, na forma da legislação em vigor; 
9.4. autorizar, desde logo, a cobrança judicial das dívidas, caso não atendida a notificação, na forma do disposto no art. 28, inciso II, da Lei 8.443/1992;
9.5. autorizar também, desde logo, se requerido, com fundamento no art. 26 da Lei 8.443, de 1992, c/c o art. 217, §§ 1º e 2º do Regimento Interno do TCU, o parcelamento da (s) dívida (s) em até 36 (trinta e seis) parcelas, incidindo, sobre cada uma delas, corrigida monetariamente, os correspondentes acréscimos legais, fixando-lhe o prazo de 15 (quinze) dias, a contar do recebimento da notificação, para comprovar, perante o Tribunal, o recolhimento da primeira parcela, e de 30 (trinta) dias, a contar da parcela anterior, para comprovar os recolhimentos das demais parcelas, devendo incidir, sobre cada valor mensal, atualizado monetariamente, os juros de mora devidos, no caso do débito, na forma prevista na legislação em vigor, alertando a responsável de que a falta de comprovação do recolhimento de qualquer parcela importará o vencimento antecipado do saldo devedor, nos termos do § 2º do art. 217 do Regimento Interno deste Tribunal;
9.6. enviar cópia deste acórdão à Procuradoria da República no Estado do Rio Grande do Sul, nos termos do § 3º do art. 16 da Lei 8.443/1992, c/c o § 7º do art. 209 do Regimento Interno do TCU, para adoção das medidas cabíveis, ao Comando da 3ª Região Militar e à responsável, para ciência.

TOMADA DE CONTAS ESPECIAL. TCE instaurada pelo(a) COMANDO DA 3ª REGIÃO MILITAR em razão de saques indevidos em conta corrente de falecida pensionista militar. Condenação judicial transitada em julgado. Citação. Revelia.

Primeira Câmara

Comando da 3ª Região Militar.

3. Interessados/Responsáveis:
3.1. Interessado: Comando da 3ª Região Militar (09.553.075/0001-74).
3.2. Responsável: Aurora Porciuncula Pena (XXX.028.320-XX).

13.1. Ministros presentes: Walton Alencar Rodrigues (Presidente), Vital do Rêgo e Jorge Oliveira.
13.2. Ministro-Substituto convocado: Augusto Sherman Cavalcanti (Relator).

AUGUSTO SHERMAN

Trata-se de tomada de contas especial instaurada pelo Comando da 3ª Região Militar - Cmdo 3ª RM em desfavor de Aurora Porciúncula Pena, em razão de saques indevidos de dinheiro proveniente do recebimento de pensão especial das Forças Armadas, após o óbito do beneficiário, no período de 2/5/2008 a 2/8/2012, apurados no âmbito de Ação Penal Militar (Procedimento Ordinário 0000112-18.2016.7.03.0103) , com sentença de condenação pela prática de crime de apropriação de coisa havida por erro, tipificado no art. 249 do Código Penal Militar, transitada em julgado em 15/6/2019.
2.	Reproduzo, com os ajustes de forma necessários, a instrução lançada no âmbito da Secex-TCE (peça 61) , endossada pelo corpo dirigente da unidade (peças 62 e 63) :
"HISTÓRICO
Em 27/8/2019, com fundamento na IN/TCU 71/2012, alterada pela IN/TCU 76/2016 e DN/TCU 155/2016, o Comando da 3ª Região Militar autorizou a instauração da tomada de contas especial (Peça 3) . O processo foi registrado no sistema e-TCE com o número 2917/2019.
O fundamento para a instauração da Tomada de Contas Especial, conforme consignado na matriz de responsabilização elaborada pelo tomador de contas (peça 35) , foi a constatação da seguinte irregularidade: 
Saque em conta corrente de pensionista falecida.
A responsável, arrolada na fase interna, foi devidamente comunicada e, diante da ausência de justificativas suficientes para elidir a irregularidade e da não devolução dos recursos, instaurou-se a tomada de contas especial.
No relatório (peça 36) , o tomador de contas concluiu que o prejuízo importaria no valor original de R$ 146.368,62, imputando-se a responsabilidade a Aurora Porciúncula Pena, na condição de beneficiária.
Em 30/12/2019, a Centro de Controle Interno do Exército emitiu o relatório de auditoria (peça 38) , em concordância com o relatório do tomador de contas. O certificado de auditoria e o parecer do dirigente do órgão de controle interno concluíram pela irregularidade das presentes contas (peças 39 e 40) .
Em 8/1/2020, o ministro responsável pela área atestou haver tomado conhecimento das conclusões contidas no relatório e certificado de auditoria, bem como do parecer conclusivo do dirigente do órgão de controle interno, manifestando-se pela irregularidade das contas, e determinou o encaminhamento do processo ao Tribunal de Contas da União (peça 41) .
Na instrução inicial (peça 45) , analisando-se os documentos nos autos, concluiu-se pela necessidade de realização de citação para a seguinte irregularidade:
2.1. Irregularidade 1: apropriação indevida de recursos de pensão militar federal, no período de 1/4/2008 (data do falecimento da titular) a 19/8/2012, quando foram bloqueados os saques. 
2.1.1. Evidências da irregularidade: documentos técnicos presentes nas peças 18, 23, 24, 28 a 31 e 44.
2.1.2. Normas infringidas: art. 71, inciso II, da Constituição Federal/1988; arts. 884, 876 e 927 do Código Civil (Lei 10.406 de 10/1/2002) e art. 2°, 5º, 14, inciso I, da Lei 8.059, de 4/7/1990.
2.1.3. Débitos relacionados à responsável Aurora Porciúncula Pena:
	Data de ocorrência
	Valor histórico (R$) 

	2/5/2008
	4.109,90

	2/6/2008
	1.331,25

	2/7/2008
	1.821,76

	2/8/2008
	1.273,41

	2/9/2008
	1.273,41

	2/10/2008
	1.273,41

	2/11/2008
	1.334,46

	2/12/2008
	2.061,67

	2/1/2009
	1.334,46

	2/2/2009
	1.334,46

	2/3/2009
	1.334,46

	2/4/2009
	1.334,46

	2/5/2009
	1.334,46

	2/6/2009
	1.334,46

	2/7/2009
	2.001,69

	2/8/2009
	1.479,05

	2/9/2009
	1.479,05

	2/10/2009
	1.479,05

	2/11/2009
	1.479,05

	2/12/2009
	2.290,87

	2/1/2010
	1.479,05

	2/2/2010
	1.479,05

	2/3/2010
	1.479,05

	2/4/2010
	1.479,05

	2/5/2010
	1.479,05

	2/6/2010
	1.479,05

	2/7/2010
	2.218,57

	2/8/2010
	1.638,63

	2/9/2010
	1.638,63

	2/10/2010
	1.638,63

	2/11/2010
	1.638,63

	2/12/2010
	2.537,74

	2/1/2011
	1.638,63

	2/2/2011
	1.638,63

	2/3/2011
	1.638,63

	2/4/2011
	1.638,63

	2/5/2011
	1.638,63

	2/6/2011
	1.638,63

	2/7/2011
	2.457,94

	2/8/2011
	1.638,63

	2/9/2011
	1.638,63

	2/10/2011
	1.638,63

	2/11/2011
	1.638,63

	2/12/2011
	2.457,95

	2/1/2012
	1.638,63

	2/2/2012
	1.638,63

	2/3/2012
	1.638,08

	2/4/2012
	1.638,08

	2/5/2012
	1.637,65

	2/6/2012
	1.637,65

	2/7/2012
	2.456,96

	2/8/2012
	1.637,65

2.1.4. Cofre credor: Tesouro Nacional.
2.1.5. Responsável: Aurora Porciúncula Pena (CPF: XXX.028.320-XX) .
2.1.5.1. Conduta: sacar ilegalmente da conta bancária da falecida (Sra. Haydee Porciúncula Pena os valores depositados à título de pensão militar, após cessados os direitos da titular aos proventos, no período de 1/4/2008 (data do falecimento da titular) a 19/8/2012, quando foram bloqueados os saques.
2.1.5.2. Nexo de causalidade: ao sacar ilegalmente os valores depositados à título de pensão militar, após o óbito da beneficiária, a responsável incorreu em apropriação indevida de recursos públicos e causou prejuízo ao Erário.
2.1.5.3. Culpabilidade: não há excludentes de ilicitude, de culpabilidade e de punibilidade. É razoável supor que a responsável tinha consciência da ilicitude de sua conduta. Era esperada conduta diversa da praticada, qual seja, não sacar os valores depositados à título de pensão, após o óbito da pensionista.
Tal conclusão decorreu da constatação dos seguintes fatos:
12.... em 1/4/2008 faleceu a Sra. Haydee Porciúncula Pena, beneficiaria de pensão militar especial de ex-combatente (Lei 8.059/1990) , que, na época, era representada por sua filha Aurora Porciúncula Pena com plenos poderes para representá-la perante o exército Brasileiro. 
12.1. Após o óbito, o benefício permaneceu registrado na folha de pagamento do exército, sendo regularmente depositado na conta bancária 16.149-7, da Agência 5656-1 do Banco do Brasil, pertencente à falecida pensionista militar 
12.2. Neste ínterim, a Sra. Aurora pena indevidamente efetuou saques da pensão de sua genitora, embora ciente da ilegalidade dos atos, tendo em conta que ela assinou, junto à organização militar, "Ficha Cadastral de Procurador", onde conta, expressamente, a proibição de movimentar os valores depositados pelo Ministério da Defesa na conta corrente do representado e/ou após seu falecimento. 12.3. 	Em depoimento nas datas de 10/1/2017 e 3/7/2017 (peças 29, p. 8-9 e 31, p. 17) , a Sra. Aurora Porciúncula Pena assumiu ter sacado os benefícios no período compreendido entre o falecimento de sua genitora até o bloqueio da conta pelo Banco do Brasil. 
...
14. Em sentença da 1ª Auditoria da 3º Circunscrição Judiciária Militar, transitada em julgado em 15/6/2019 (Peças 18 e 34, p. 1-3) , a Sra. Aurora Porciúncula foi condenada por crime de apropriação de coisa havida por erro, como autora do delito tipificado no art. 249 do CPM.
Em cumprimento ao despacho do Relator Benjamin Zymler (peça 48) , foi efetuada citação da responsável, por meio do Ofício 5315/2021-TCU/Seproc (peça 58) , recebido em 9/3/2021 por Elisa Porciúncula (peça 59) .
Conforme Despacho de Conclusão das Comunicações Processuais (peça 60) , as providências inerentes às comunicações processuais foram concluídas. 
Transcorrido o prazo regimental, a responsável permaneceu silente, devendo ser considerada revel, nos termos do art. 12, § 3º, da Lei 8.443/1992.
ANÁLISE DOS PRESSUPOSTOS DE PROCEDIBILIDADE DA IN/TCU 71/2012
Avaliação de Viabilidade do Exercício do Contraditório e Ampla Defesa
Verifica-se que não houve o transcurso de mais de dez anos desde o fato gerador sem que tenha havido a notificação da responsável pela autoridade administrativa federal competente (art. 6º, inciso II, c/c art. 19 da IN/TCU 71/2012, modificada pela IN/TCU 76/2016) , uma vez que o fato gerador da irregularidade sancionada ocorreu no período de 2/5/2008 a 2/8/2012 e a responsável foi comunicada acerca da irregularidade no curso de Processo Administrativo NUP 64292.042035/2016-36 e, posteriormente, pelo tomador de contas, conforme abaixo: 
durante inquirições nas datas de 10/1/2017 e 3/7/2017 (Peça 29, p. 8-9, e Peça 31, p. 17) ;
para apresentar alegações finais em 19/1/2017 (peça 29, p. 13-18) ; 
por meio de notificações com ciência em 17/10/2019 (peças 5-9) ; e
por Edital publicado no DOU de 2/12/2019 (Peças 10) .
Valor de Constituição da TCE 	
	Verifica-se, ainda, que o valor atualizado do débito apurado (sem juros) em 1/1/2017 é de R$ 127.028,41 (Peça 43) , portanto superior ao limite mínimo de R$ 100.000,00, na forma estabelecida conforme os arts. 6º, inciso I, e 19 da IN/TCU 71/2012, modificada pela IN/TCU 76/2016. 
OUTROS PROCESSOS/DÉBITOS NOS SISTEMAS DO TCU COM OS MESMOS RESPONSÁVEIS
	Informa-se que não foi encontrado débito imputável à responsável em outros processos no Tribunal.
	A tomada de contas especial está, assim, devidamente constituída e em condição de ser instruída.
EXAME TÉCNICO	
Da validade das notificações:
	Preliminarmente, cumpre tecer breves considerações sobre a forma como são realizadas as comunicações processuais no TCU. A esse respeito, destacam-se o art. 179, do Regimento Interno do TCU (Resolução 155, de 4/12/2002) e o art. 4º, inciso III, § 1º, da Resolução TCU 170, de 30 de junho de 2004, in verbis:
Art. 179. A citação, a audiência ou a notificação, bem como a comunicação de diligência, farse-ão:
I - mediante ciência da parte, efetivada por servidor designado, por meio eletrônico, fac-símile, telegrama ou qualquer outra forma, desde que fique confirmada inequivocamente a entrega da comunicação ao destinatário;
II - mediante carta registrada, com aviso de recebimento que comprove a entrega no endereço do destinatário;
III - por edital publicado no Diário Oficial da União, quando o seu destinatário não for localizado
 (...) 
Art. 3º As comunicações serão dirigidas ao responsável, ou ao interessado, ou ao dirigente de órgão ou entidade, ou ao representante legal ou ao procurador constituído nos autos, com poderes expressos no mandato para esse fim, por meio de:
I - correio eletrônico, fac-símile ou telegrama;
II - servidor designado;
III - carta registrada, com aviso de recebimento;
IV - edital publicado no Diário Oficial da União, quando o seu destinatário não for localizado, nas hipóteses em que seja necessário o exercício de defesa.
Art. 4º. Consideram-se entregues as comunicações:
I - efetivadas conforme disposto nos incisos I e II do artigo anterior, mediante confirmação da ciência do destinatário;
II - realizadas na forma prevista no inciso III do artigo anterior, com o retorno do aviso de recebimento, entregue comprovadamente no endereço do destinatário;
III - na data de publicação do edital no Diário Oficial da União, quando realizadas na forma prevista no inciso IV do artigo anterior.
§ 1º O endereço do destinatário deverá ser previamente confirmado mediante consulta aos sistemas disponíveis ao Tribunal ou a outros meios de informação, a qual deverá ser juntada ao respectivo processo.
 (...) 
Bem se vê, portanto, que a validade da citação via postal não depende de que o aviso de recebimento seja assinado pelo próprio destinatário da comunicação, o que dispensa, no caso em tela, a entrega do AR em "mãos próprias". A exigência da norma é no sentido de o Tribunal verificar se a correspondência foi entregue no endereço correto, residindo aqui a necessidade de certeza inequívoca. 
Não é outra a orientação da jurisprudência do TCU, conforme se verifica dos julgados a seguir transcritos:
São válidas as comunicações processuais entregues, mediante carta registrada, no endereço correto do responsável, não havendo necessidade de que o recebimento seja feito por ele próprio (Acórdão 3648/2013-TCU-Segunda Câmara, Relator Min. José Jorge) ;
É prescindível a entrega pessoal das comunicações pelo TCU, razão pela qual não há necessidade de que o aviso de recebimento seja assinado pelo próprio destinatário. Entregandose a correspondência no endereço correto do destinatário, presume-se o recebimento da citação. (Acórdão 1019/2008-TCU-Plenário, Relator Min. Benjamin Zymler) ;
As comunicações do TCU, inclusive as citações, deverão ser realizadas mediante Aviso de Recebimento - AR, via Empresa Brasileira de Correios e Telégrafos, bastando para sua validade que se demonstre que a correspondência foi entregue no endereço correto. (Acórdão 1526/2007-TCU-Plenário, Relator Min. Aroldo Cedraz) .
A validade do critério de comunicação processual do TCU foi referendada pelo Supremo Tribunal Federal, nos termos do julgamento do MS-AgR 25.816/DF, por meio do qual se afirmou a desnecessidade da ciência pessoal do interessado, entendendo-se suficiente a comprovação da entrega do "AR" no endereço do destinatário:
Ementa: agravo regimental. Mandado de segurança. Desnecessidade de intimação pessoal das decisões do tribunal de contas da união. art. 179 do regimento interno do TCU. Intimação do ato impugnado por carta registrada, iniciado o prazo do art. 18 da lei nº 1.533/51 da data constante do aviso de recebimento. Decadência reconhecida. Agravo improvido.
O envio de carta registrada com aviso de recebimento está expressamente enumerado entre os meios de comunicação de que dispõe o Tribunal de Contas da União para proceder às suas intimações.
O inciso II do art. 179 do Regimento Interno do TCU é claro ao exigir apenas a comprovação da entrega no endereço do destinatário, bastando o aviso de recebimento simples. 
Da revelia da responsável Aurora Porciúncula Pena
No caso vertente, a citação da responsável se deu em endereços provenientes de pesquisas de endereços realizadas pelo TCU (peças 49, 50 e 56) , porquanto, devido ao insucesso de realizar a citação em endereços constantes na base de dados da Receita custodiada pelo TCU, buscou-se a notificação em endereços provenientes das bases de dados públicas custodiadas pelo TCU (TSE e Renach) e das bases de dados do próprio TCU. A entrega do ofício citatório em um desses endereços ficou comprovada às peças 58 e 59.
Nos processos do TCU, a revelia não leva à presunção de que seriam verdadeiras todas as imputações levantadas contra os responsáveis, diferentemente do que ocorre no processo civil, em que a revelia do réu opera a presunção da verdade dos fatos narrados pelo autor (Acórdão 1009/2018-TCU-Plenário, Relator Min. Bruno Dantas; 2369/2013 - TCU - Plenário, Relator Min. Benjamin Zymler e 2449/2013 - TCU - Plenário, Relator Min. Benjamin Zymler) . Dessa forma, a avaliação da responsabilidade do agente não pode prescindir da prova existente no processo ou para ele carreada. 
Ao não apresentar sua defesa, a responsável deixou de produzir prova da regular aplicação dos recursos sob sua responsabilidade, em afronta às normas que impõem aos gestores públicos a obrigação legal de, sempre que demandados pelos órgãos de controle, apresentar os documentos que demonstrem a correta utilização das verbas públicas, a exemplo do contido no art. 93 do Decreto-Lei 200/1967: "Quem quer que utilize dinheiros públicos terá de justificar seu bom e regular emprego na conformidade das leis, regulamentos e normas emanadas das autoridades administrativas competentes." 
Mesmo as alegações de defesa não sendo apresentadas, considerando o princípio da verdade real que rege esta Corte, procurou-se buscar, em manifestações da responsável na fase interna desta Tomada de Contas Especial, se havia algum argumento que pudesse ser aproveitado a seu favor. 
	No entanto, a responsável não se manifestou na fase interna, não havendo, assim, nenhum argumento que possa vir a ser analisado e posteriormente servir para afastar as irregularidades apontadas.
Ressalte-se que a Justiça Militar condenou a responsável por crime de apropriação de coisa havida por erro, como autora do delito tipificado no art. 249 do CPM.
Além disso, em se tratando de processo em que a parte interessada não se manifestou acerca das irregularidades imputadas, não há elementos para que se possa efetivamente aferir e reconhecer a ocorrência de boa-fé na conduta da responsável, podendo este Tribunal, desde logo, proferir o julgamento de mérito pela irregularidade das contas, conforme os termos dos §§ 2º e 6º do art. 202 do Regimento Interno do TCU. (Acórdão 2064/2011-TCU-Primeira Câmara (relator Min. Ubiratan Aguiar) , 6.182/2011-TCU-1ª Câmara (relator Min. Weber de Oliveira) , 4.072/2010-TCU-1ª Câmara (Relator Min. Valmir Campelo) , 1.189/2009-TCU-1ª Câmara (Relator Min. Marcos Bemquerer) , 731/2008-TCU-Plenário (Relator Min. Aroldo Cedraz) .
Dessa forma, a responsável Aurora Porciúncula Pena deve ser considerada revel, nos termos do art. 12, § 3º, da Lei 8.443/1992, devendo as contas serem julgadas irregulares, condenando-a ao débito apurado, com acréscimo de juros de mora.
Prescrição da Pretensão Punitiva
Vale ressaltar que a pretensão punitiva do TCU, conforme Acórdão 1441/2016-TCU-Plenário, Relator Min. Benjamin Zymler, que uniformizou a jurisprudência acerca dessa questão, subordina-se ao prazo geral de prescrição indicado no art. 205 do Código Civil, que é de dez anos, contado da data de ocorrência da irregularidade sancionada, nos termos do art. 189 do Código Civil, sendo este prazo interrompido pelo ato que ordenar a citação, a audiência ou a oitiva da responsável.
No caso em exame, a perspectiva de aplicação de penalidade à responsável dificilmente será alcançada pela prescrição, uma vez que a irregularidade sancionada se deu em 2/8/2012 e o ato de ordenação da citação ocorreu em 9/3/2021 (peças 58 e 59) .
CONCLUSÃO
Em face da análise promovida na seção "Exame Técnico", verifica-se que a responsável Aurora Porciúncula Pena não logrou comprovar a boa e regular aplicação dos recursos, instada a se manifestar, optou pelo silêncio, configurando a revelia, nos termos do § 3º, do art. 12, da Lei 8.443/1992. 
Ademais, inexistem nos autos elementos que demonstrem a boa-fé da responsável ou a ocorrência de outras excludentes de culpabilidade.
Verifica-se também que não houve a prescrição da pretensão punitiva, conforme análise já realizada.
Tendo em vista que não constam dos autos elementos que permitam reconhecer a boa-fé da responsável, sugere-se que as suas contas sejam julgadas irregulares, nos termos do art. 202, § 6º, do Regimento Interno do TCU, com a imputação do débito atualizado monetariamente e acrescido de juros de mora, nos termos do art. 202, § 1º do Regimento Interno do TCU, descontado o valor eventualmente recolhido, bem como que lhe seja aplicada a multa prevista no art. 57 da Lei 8.443/1992.
Por fim, como não houve elementos que pudessem modificar o entendimento acerca das irregularidades em apuração, mantém-se os elementos de responsabilização presentes acima e no ofício citatório.
PROPOSTA DE ENCAMINHAMENTO
	Diante do exposto, submetem-se os autos à consideração superior, propondo ao Tribunal:
considerar revel a responsável Aurora Porciúncula Pena, para todos os efeitos, dando-se prosseguimento ao processo, com fulcro no art. 12, § 3º, da Lei 8.443/1992; 
julgar irregulares, nos termos dos arts. 1º, inciso I, 16, inciso III, alíneas b e d, da Lei 8.443/1992, c/c os arts. 19 e 23, inciso III, da mesma Lei, as contas da responsável Aurora Porciúncula Pena (CPF: XXX.028.320-XX) , condenando-a ao pagamento das importâncias a seguir especificadas, atualizadas monetariamente e acrescidas dos juros de mora, calculadas a partir das datas discriminadas até a data da efetiva quitação do débito, fixando-lhe o prazo de quinze dias, para que comprove, perante o Tribunal, o recolhimento das referidas quantias aos cofres do Tesouro Nacional, nos termos do art. 23, inciso III, alínea "a", da citada lei, c/c o art. 214, inciso III, alínea "a", do Regimento Interno do TCU.  
		Débitos relacionados à responsável Aurora Porciúncula Pena (CPF: XXX.028.320-XX) :
	Data de ocorrência
	Valor histórico (R$) 

	2/5/2008
	4.109,90

	2/6/2008
	1.331,25

	2/7/2008
	1.821,76

	2/8/2008
	1.273,41

	2/9/2008
	1.273,41

	2/10/2008
	1.273,41

	2/11/2008
	1.334,46

	2/12/2008
	2.061,67

	2/1/2009
	1.334,46

	2/2/2009
	1.334,46

	2/3/2009
	1.334,46

	2/4/2009
	1.334,46

	2/5/2009
	1.334,46

	2/6/2009
	1.334,46

	2/7/2009
	2.001,69

	2/8/2009
	1.479,05

	2/9/2009
	1.479,05

	2/10/2009
	1.479,05

	2/11/2009
	1.479,05

	2/12/2009
	2.290,87

	2/1/2010
	1.479,05

	2/2/2010
	1.479,05

	2/3/2010
	1.479,05

	2/4/2010
	1.479,05

	2/5/2010
	1.479,05

	2/6/2010
	1.479,05

	2/7/2010
	2.218,57

	2/8/2010
	1.638,63

	2/9/2010
	1.638,63

	2/10/2010
	1.638,63

	2/11/2010
	1.638,63

	2/12/2010
	2.537,74

	2/1/2011
	1.638,63

	2/2/2011
	1.638,63

	2/3/2011
	1.638,63

	2/4/2011
	1.638,63

	2/5/2011
	1.638,63

	2/6/2011
	1.638,63

	2/7/2011
	2.457,94

	2/8/2011
	1.638,63

	2/9/2011
	1.638,63

	2/10/2011
	1.638,63

	2/11/2011
	1.638,63

	2/12/2011
	2.457,95

	2/1/2012
	1.638,63

	2/2/2012
	1.638,63

	2/3/2012
	1.638,08

	2/4/2012
	1.638,08

	2/5/2012
	1.637,65

	2/6/2012
	1.637,65

	2/7/2012
	2.456,96

	2/8/2012
	1.637,65

aplicar à responsável Aurora Porciúncula Pena (CPF: XXX.028.320-XX)  a multa prevista no art. 57 da Lei 8.443/1992 c/c o art. 267 do Regimento Interno do TCU, fixando-lhe o prazo de quinze dias, a contar da notificação, para que comprove, perante o Tribunal (art. 214, III, alínea "a", do Regimento Interno do TCU) , o recolhimento da dívida aos cofres do Tesouro Nacional, atualizada monetariamente desde a data do acórdão proferido por este Tribunal até a data do efetivo recolhimento, se paga após o vencimento, na forma da legislação em vigor; 
autorizar, desde logo, a cobrança judicial das dívidas, caso não atendida a notificação, na forma do disposto no art. 28, inciso II, da Lei 8.443/1992;
autorizar também, desde logo, se requerido, com fundamento no art. 26 da Lei 8.443, de 1992, c/c o art. 217, §§ 1º e 2º do Regimento Interno do TCU, o parcelamento da (s) dívida (s) em até 36 parcelas, incidindo, sobre cada parcela, corrigida monetariamente, os correspondentes acréscimos legais, fixando-lhe o prazo de quinze dias, a contar do recebimento da notificação, para comprovar, perante o Tribunal, o recolhimento da primeira parcela, e de trinta dias, a contar da parcela anterior, para comprovar os recolhimentos das demais parcelas, devendo incidir, sobre cada valor mensal, atualizado monetariamente, os juros de mora devidos, no caso do débito, na forma prevista na legislação em vigor, alertando a responsável de que a falta de comprovação do recolhimento de qualquer parcela importará o vencimento antecipado do saldo devedor, nos termos do § 2º do art. 217 do Regimento Interno deste Tribunal; 
enviar cópia do Acórdão a ser prolatado à Procuradoria da República no Estado do RS, nos termos do § 3º do art. 16 da Lei 8.443/1992, c/c o § 7º do art. 209 do Regimento Interno do TCU, para adoção das medidas cabíveis; e enviar cópia do Acórdão que vier a ser proferido ao Comando da 3ª Região Militar e à responsável, para ciência;
informar à Procuradoria da República no Estado do RS, ao Comando da 3ª Região Militar e à responsável que a presente deliberação, acompanhada do Relatório e do Voto que a fundamenta, está disponível para a consulta no endereço www.tcu.gov.br/acordaos, além de esclarecer que, caso requerido, o TCU poderá fornecer sem custos as correspondentes cópias, de forma impressa; e
informar à Procuradoria da República no Estado do RS que, nos termos do parágrafo único do art. 62 da Resolução TCU 259/2014, os procuradores e membros do Ministério Público credenciados nesta Corte podem acessar os presentes autos de forma eletrônica e automática, ressalvados apenas os casos de eventuais peças classificadas como sigilosas, as quais requerem solicitação formal."
O Ministério Público, em parecer de lavra do Procurador Julio Marcelo de Oliveira, concordou com o encaminhamento (peça 64) , observando que "Em face do que restou apurado nos autos, considerando os saques indevidos na conta corrente da falecida pensionista militar Haydee Porciúncula Pena (sentença penal condenatória transitada em julgado à peça 18) , o Ministério Público de Contas manifesta-se de acordo com a proposição oferecida pela Secretaria de Controle Externo de Tomada de Contas Especial."
	É o relatório.

não há

Procurador Júlio Marcelo de Oliveira.

TOMADA DE CONTAS ESPECIAL. COMANDO DA 3ª REGIÃO MILITAR-CMDO 3ª RM. SAQUES INDEVIDOS EM CONTA CORRENTE DE PENSIONISTA MILITAR FALECIDA. SENTENÇA TRANSITADA EM JULGADO COM CONDENAÇÃO PELA PRÁTICA DE CRIME DE APROPRIAÇÃO DE COISA HAVIDA POR ERRO. ART. 249 DO CPM. CITAÇÃO. REVELIA. CONTAS IRREGULARES. DÉBITO. COMUNICAÇÕES.

TOMADA DE CONTAS ESPECIAL (TCE)

Secretaria de Controle Externo de Tomada de Contas Especial (SecexTCE).

Atuo nestes autos com fundamento no art. 27-A da Resolução-TCU 175/2005, tendo em vista ter sido designado, por meio da Portaria-TCU 9-SEAE, de 22/2/2022, substituto do eminente Ministro Benjamin Zymler.
2.	Trata-se de tomada de contas especial instaurada pelo Comando da 3ª Região Militar - Cmdo 3ª RM em desfavor de Aurora Porciúncula Pena, em razão de saques indevidos de dinheiro proveniente do recebimento de pensão especial das Forças Armadas, após o óbito do beneficiário, no período de 2/5/2008 a 2/8/2012. 
3.	A responsável foi instada a apresentar as suas alegações de defesa em razão de ter sacado ilegalmente da conta bancária da falecida Haydee Porciúncula Pena os valores depositados a título de pensão militar, após cessados os direitos da titular aos proventos, no período de 1°/4/2008 (data do falecimento da titular) a 19/8/2012, quando foram bloqueados os saques.
4.	Como relatado pela Secex-TCE, os atos inquinados foram apurados no âmbito de Ação Penal Militar (Procedimento Ordinário 0000112-18.2016.7.03.0103) , com sentença de condenação transitada em julgado pela prática de crime de apropriação de coisa havida por erro, tipificado no art. 249 do Código Penal Militar, transitada em julgado em 15/6/2019.
5.	Regularmente citada a apresentar as suas alegações de defesa, a Sra. Aurora Porciúncula Pena permaneceu em silêncio, caracterizando a sua revelia, nos termos do art. 12, §3º, da Lei 8.443/1992.
6.	Diante da razoável compreensão dos atos ilícitos praticados - a responsável assinou, junto à organização militar, "Ficha Cadastral de Procurador", da qual consta, expressamente, a proibição de movimentar os valores depositados pelo Ministério da Defesa na conta corrente do representado e/ou após seu falecimento -, acompanho in totum a análise instrutiva (endossada pelo MP/TCU) , por seus exatos fundamentos, no sentido de julgar as contas da Sra. Aurora Porciúncula Pena irregulares, condenando-a em débito pelo total dos saques irregulares empreendidos, aplicando a multa prevista no art. 57 da Lei 8.443/1992 (por ausente os pressupostos prescricionais, de acordo com o estabelecido mediante o Acórdão 1441/2016-TCU-Plenário) .
7.	Em termos da análise da dosimetria da pena a ser aplicada, creio que tal consciência do ato irregular seja preponderante para a avaliação da gravidade da conduta. Reputo uma multa de R$ 150.000,00, muito próximo a 100% do valor do débito constante da última atualização de valores presente nos autos (R$ 152.286,84, em 28/10/2020 - Peça 44) . 
	Diante do exposto, VOTO para que o este colegiado acompanhe o acórdão que ofereço a Vossas Excelências.
TCU, Sala das Sessões, em 22 de fevereiro de 2022.
AUGUSTO SHERMAN CAVALCANTI
Relator